【裁判字號】    97,交聲,1168
【裁判日期】    970430
【裁判案由】    聲明異議
【裁判全文】
臺灣臺中地方法院交通事件裁定        97年度交聲字第1168號
原處分機關  交通部公路總局臺中區監理所
異  議  人
即受處分人  甲○○
上列受處分人因違反道路交通管理處罰條例案件，對於交通部公
路總局臺中區監理所97年3月17日所為之處分（原處分：中監違
字第裁60-HD0000000號），聲明異議，本院裁定如下：
    主  文
原處分撤銷。
前項撤銷部分，甲○○不罰。
    理  由
一、異議意旨略以：(一)異議人因違反道路交通管理事件，由交通
    部公路總局臺中區監理所以中監違字第裁60-HD0000000號裁
    決書，於民國97年3月17日為裁決，其裁決係以「逕行舉發
    」方式，舉發本件異議人於96年12月21日15時51分在臺63線
    004K400M（北上）之位置，為固定式之照相儀器測速照相有
    在「限速70公里經測速時速83公里，超速13公里，未滿20公
    里」為臺中縣警察局舉發違反道路交通管理事件通知單所舉
    發違規事實。而該件通知經異議人以行政程序之申訴程序向
    臺中區監理所提出陳述單為申訴，經轉函原舉發單位，並由
    「臺中縣警察局」中縣警交字第0970033158號函為申訴之說
    明。(二)本件交通違規事件，異議人於申訴程序中，係提出「
    以未經檢驗合格之測速器、照相器材所作之行政處分」，及
    「依處罰條例第7-2條規定，未在300公尺前就豎立警告標誌
    」為陳述理由。惟原舉發單位臺中縣警察局函中之說明僅就
    原舉發事實之照相器材為「感應式線圈測速照相設備，均經
    原製造國（如瑞士、荷蘭等）電力即環境度量衡部門檢驗認
    可，其式樣認可證書經外交部駐外機構驗證屬實外，亦經各
    法院公證處認證，縱因國際上尚無感應式線圈測速設備檢驗
    標準，而未納入法定度量衡器施以檢定，然尚不得以此排除
    該項取締工具之使用或逕予否認該類儀器於正常使用情形下
    所得之數據」，則此可確信該件測速照相儀器之使用，於法
    確有違誤，而其程序明顯有無違法之虞。再又其所測數值無
    論正確與否，但其取得證據之方法已先為違法者，其證據力
    應自始即應以不毫髮而應不予採用論斷之依據，始符依法行
    政和依法採證的原則；「依前揭規定，次查本案違規地點感
    應線圈照相儀器係於94年8月4日在臺灣臺北地方法院所屬民
    間公證人陳幼麟趙之敏聯合事務所認證，本項設備符合技術
    要求」，但其仍未對異議人所申訴之陳述理由第2 點「未在
    300 公尺前豎立警告標誌」的不合規定的事實部分有任何之
    說明，請求撤銷原處分云云。
二、原處分則以：緣異議人所有5257-HP 號自用小客車，於96年
    12月21日15時51分許，在臺63線4K400M（北上）處，因違規
    超速未滿20公里（限速70公里，經測時速83公里，超速13公
    里），經臺中縣警察局依違反道路交通管理處罰條例第40條
    第1 項舉發，案經異議人於期限內到案申訴，原處分機關依
    據臺中縣警察局97年2 月14日中縣警交字第0970033158號函
    以97年3 月17日中監違字第裁60-HD0000000號裁決書裁處罰
    鍰新臺幣1,600元並記違規點數1點。
三、本院認：
（一）按法院就道路交通違規受處分人不服公路主管機關或警察
      機關或其聯合設置之裁決機關處罰後，所為聲明異議案件
      之處理，準用刑事訴訟法有關之規定；又犯罪事實應依證
      據認定之，無證據不得認定其犯罪事實，道路交通案件處
      理辦法第4條第1項、刑事訴訟法第154條第2項分別定有明
      文。是法院就道路交通聲明異議受處分人是否有違反道路
      交通管理處罰條例所列之事實，仍應依證據認定之，無證
      據不得認定受處分人有道路交通違規之事實。蓋執行交通
      勤務警察依法律規定掣單舉發違反道路交通管理處罰條例
      所列之違規事實，並由公路主管機關加以處罰，係行政機
      關執行公權力措施而對外直接發生法律效果之單方行政行
      為，本質上為行政處分，亦即公務員基於職務上權力，依
      法就特定之具體事件所為具公法上效果之單方行政行為，
      該行政處分其實質內容是否正確、違法，受處分人有爭執
      時，基於今日政治、經濟、文化及社會結構上之變遷，以
      及行政訴訟上當事人之法的對等性觀念，公路主管機關對
      於人民有所處罰，此課以人民負擔之事實，必須由處罰或
      舉發機關證明人民違法事實（行政訴訟法第136條準用民
      事訴訟法第277條規定參照，行政法院39年判字第2號並著
      有判例可資參照），從而，法院就道路交通案件聲明異議
      之處理，認定受處分人道路交通違規之事實，準用刑事訴
      訟法證據章規定之結果，仍應依積極證據認定之，不得僅
      憑警察機關員警逕行開立之舉發違反道路交通管理事件通
      知單及主管機關違反道路交通管理事件裁決書，即推定受
      處分人有道路交通違規之事實。而警察機關員警就交通違
      規之舉發（填載道路交通管理事件通知書），除在維護交
      通秩序公共利益外，尚涉及員警之個人績效，其與受舉發
      人係處於利害關係人對立之地位，交通違規舉發警員之舉
      發，既係以使受舉發人受交通違規裁罰為目的，且係利害
      關係人，是其所為之舉發是否與事實相符，仍應調查其他
      證據以資審認，合先敘明。
（二）又刑事訴訟，係以確定國家具體之刑罰權為目的，為保全
      證據並確保刑罰之執行，於訴訟程序之進行，固有許實施
      強制處分之必要，惟強制處分之搜索、扣押，足以侵害個
      人之隱私權及財產權，若為達訴追之目的而漫無限制，許
      其不擇手段為之，於人權之保障，自有未周。故基於維持
      正當法律程序、司法純潔性及抑止違法偵查之原則，實施
      刑事訴訟程序之公務員不得任意違背法定程序實施搜索、
      扣押；至於違法搜索、扣押所取得之證據，若不分情節，
      一概以程序違法為由，否定其證據能力，從究明事實真相
      之角度而言，難謂適當，且若僅因程序上之瑕疵，致使許
      多與事實相符之證據，無例外地被排除而不用，例如案情
      重大，然違背法定程序之情節輕微，若遽捨棄該證據不用
      ，被告可能逍遙法外，此與國民感情相悖，難為社會所接
      受，自有害於審判之公平正義。因此，對於違法搜索、扣
      押所取得之證據，除法律另有規定外，為兼顧程序正義及
      發現實體真實，應由法院於個案審理中，就個人基本人權
      之保障及公共利益之均衡維護，依比例原則及法益權衡原
      則，予以客觀之判斷，亦即宜就(一)違背法定程序之程度。
      (二)違背法定程序時之主觀意圖（即實施搜索、扣押之公務
      員是否明知違法並故意為之）。(三)違背法定程序時之狀況
      （即程序之違反是否有緊急或不得已之情形）。(四)侵害犯
      罪嫌疑人或被告權益之種類及輕重。(五)犯罪所生之危險或
      實害。(六)禁止使用證據對於預防將來違法取得證據之效果
      。(七)偵審人員如依法定程序，有無發現該證據之必然性。
      (八)證據取得之違法對被告訴訟上防禦不利益之程度等情狀
      予以審酌，以決定應否賦予證據能力。最高法院著有93年
      台上字第664 號判例可資參照。而法院就道路交通違規受
      處分人不服公路主管機關或警察機關或其聯合設置之裁決
      機關處罰後，所為聲明異議案件之處理，準用刑事訴訟法
      有關之規定，既如前述，則本件聲明異議程序，既亦可準
      用上開最高法院判例之精神，而為本件舉發單位所為舉發
      程序及其所取得證據能力之認定。
（三）按汽車駕駛人行車速度超過規定之最高速限，經以科學儀
      器取得證據資料證明其行為違規者，當場不能或不宜攔截
      製單舉發者，得逕行舉發；對於前項第9款之違規行為，
      採用固定或非固定式科學儀器取得證據資料證明者，於快
      速道路須至少於300公尺前，明顯標示之；汽車駕駛人，
      行車速度，超過規定之最高時速，或低於規定之最低時速
      ，除有第43條第1項第2款之情形外，處新臺幣1,200元以
      上2,400元以下罰鍰；有道路交通管理處罰條例第40條之
      情形者，記違規點數3點。道路交通管理處罰條第7條之2
      第1項第7款、第2項第9款及第3項、第40條、第63條第1項
      第1款固有明文。然依94年12月28日修正、95年7月1日實
      施之道路管理處罰條例第7條之2第3項規定，採用固定或
      非固定式科學儀器取得證據資料證明者，於快速道路須至
      少300公尺前明顯標示，該300公尺前明顯標示之規定旨在
      提醒駕駛人自省及給予其減速之距離，兼有預防執法過當
      之目的，該條文雖未就其得設置標示之方式設有明文，惟
      參酌該條文立法意旨，警告標示之設置應明顯易於辨識，
      始能達到警告效果，乃立法者審酌此情，明文規定公路監
      理機關「採用固定或非固定式科學儀器取得證據資料證明
      者，於快速道路須至少300 公尺前明顯標示」，以免誣曲
      。經查，本件依臺中縣警察局交通隊提出之現場採證照片
      ，違規地點前約300公尺確設有「前有測速照相」之警告
      標誌。然依臺中縣警察局97年2月14日中縣警交字第09700
      33158號函中雖載：二、查據內政部警政署97年1月21日警
      署交字第0970022428號函示略以：感應式線圈測速照相設
      備，均經原製造國（如瑞士、荷蘭等）電力及環境度量衡
      部門檢驗認可，其式樣認可證書經外交部駐外機構驗證屬
      實外，亦經各法院公證處認證，縱因國際上尚無感應式線
      圈測速設備檢驗標準，而未納入法定度量衡器施以檢定，
      然尚不得以此排除該取締工具之使用或逕予否認該類儀器
      於正常使用情形下所得之數據。三、依前揭規定，次查本
      案違規地點感應線圈照相儀器係於94年8月4日在臺灣臺北
      地方法院所屬民間公證人陳幼麟趙之敏聯合事務所認證，
      本項設備符合技術要求；其拍攝原理係以車輛通過各車道
      地面線圈時計算而得；如速度未超過設定速限，則儀器不
      會感應拍照。四、本案審酌本局舉發採證相片，經查5257
      -HP號自小客車於96年12月21日15時51分在臺63線4K+400M
      （北上）行駛第2車道時，遭感應測得行車速度時速為83
      公里等語。惟本件違規地點之感應式照相儀器係置放於快
      速道路上，不論晴雨、終日承受數量龐大之過往高速車輛
      輾壓，難謂其測速裝置無因震動或潮濕、日曬而失其準確
      性，且依上開函文說明三，本件感應式線圈測速器於94年
      8月4日經認證後，迄今將近3年未經經濟部標準檢驗局檢
      查、校正，併本院遍查全卷證據資料，亦查無舉發單位提
      出之校準結果，該感應式線圈測得速度之正確性即有疑義
      ，自不足以為不利異議人之認定。又本件違規路段行車速
      限為70公里，依違反道路交通管理事件統一裁罰基準及處
      理細則第12條第1項第11款「駕駛汽車行車速度超過規定
      之最高時速未逾10公里，員警得施以勸導，免予舉發」規
      定本件行車速限之寬限值應為77公里，而本件感應式線圈
      測得速度為83公里，依上所述，本件測速儀器測速之正確
      性既有疑義，則異議人之實際行速多少、是否符合上開寬
      限值之範圍，以及舉發單位予以舉發之裁量權行使是否妥
      當等等，顯均無從予以適切論斷，遑論逕以此即為不利異
      議人之認定。又本件感應式線圈測速器縱經原製造國檢驗
      認可，並經本國法院認證，然本院法院之認證，僅係認證
      原製造國對於該儀器之檢驗結果，並非確認該測速器之測
      速效值符合我國法定規範，且原製造國對於該儀器測驗結
      果之正確性與誤差值範圍，亦始終未經經濟部標準檢驗局
      依度量衡法檢驗認可，可否直接納為國內交通違規案件不
      利人民財產權利之採證工具，亦非無疑。何況，國家對於
      道路交通管理係以維護交通秩序、確保交通安全為目的，
      處罰僅為國家為達行政目的手段之一，交通違規罰鍰並非
      處罰目的，行政行為，應以誠實信用方法為之，並保障人
      民正當合理之信賴，其為達行政目的所採取之方法所造成
      之損害不得與欲達成目的之利益顯失均衡，行政程序法第
      7 條、第8條關於政府機關執行公權力時應遵行之程序原
      則規定甚明。故設置於快速道路所採用之固定式科學儀器
      ，以取得不利於駕駛人之證據資料時，應依上開規定，應
      以符合國家度量衡檢驗標準之設備為之，始能保護人民對
      於國家執行公權力之合理期待。然稽之本件異議人遭舉發
      之時間、地點、及超速情形，及舉發單位對於上開地點具
      有專屬管轄之地位等情形，舉發單位賴以認用路人是否已
      達違規程度之感應式線圈測速照相設備，並未經經濟部標
      準檢驗局檢驗認可，將近3年未經校準，其測得速度之正
      確性已有疑義，衡諸上開最高法院判例所揭示之各項情狀
      ，而依誠信、比例及權衡原則等為綜合審斷，舉發單位此
      項違法程序所取得之證據顯無證據能力，自不能採為不利
      異議人之認定。
（四）綜上所述，本件舉發單位所使用採為認定異議人不利之感
      應式線圈測速器，未經經濟部標準檢驗局檢驗認可，且年
      久未經校準，本件舉發機關據此取得之「測速」資料，尚
      難採為不利異議人之依據，原處分機關據此所為之原處分
      ，自有不當，而認異議人之異議為有理由，應由本院將原
      處分予以撤銷，為異議人不罰之諭知。
據上論結，應依道路交通案件處理辦法第20條前段，裁定如主文
。
中    華    民    國    97    年    4     月    30    日
                              交通法庭法  官  林世民
以上正本證明與原本無異
如不服本裁定應於送達後5日內向本院提出抗告狀
                                      書記官  紀俊源
中    華    民    國    97    年    4     月    30    日


司法院資訊處製作；財團法人民間司法改革基金會備份。
